【裁判字號】    90,易,1
【裁判日期】    900531
【裁判案由】    妨害自由等
【裁判全文】
臺灣嘉義地方法院刑事判決                                九十年度易字第一號
    公  訴  人  臺灣嘉義地方法院檢察署檢察官
    被      告  丁○○
    選任辯護人  葉榮棠
    被      告  丙○○
                戊○○
右列被告因妨害自由等案件，經檢察官提起公訴（八十九年度偵字第二五五九號、八
十九年度偵字第七一三二號），本院判決如左：
    主  文
丁○○以脅迫方法，妨害他人行使權利，處拘役伍拾日，如易科罰金，以佰元折算
壹日。
丙○○無罪。
戊○○被訴妨害自由、恐嚇危害安全部分均無罪；被訴傷害部分公訴不受理。
    事  實
一、丁○○與林嘉凌為夫妻，林嘉淩至台北市○○○路○段七十二號七樓之六乙○○
    租住處與乙○○同居，丁○○透過徵信社人員戊○○得知此事後，遂邀其姊夫丙○○北上，至桃園縣與戊○○會合後，於民國八十八年十二月二十九日上午九時
    四十分許，至前開乙○○租住處找乙○○理論，丁○○等三人以乙○○之汽車擋
    道為由，騙出乙○○後，雙方在上址之樓梯間發生爭執，丁○○、丙○○、戊○○等人即共同基於傷害之犯意，以徒手毆打乙○○，致乙○○受有前額、左臉鼻
    樑挫刮傷、右腹理由挫傷、兩眼眶挫傷、右眼鞏膜出血等傷害（丁○○、丙○○
    傷害部分已據乙○○撤回告訴，業經檢察官為不起訴處分）。丁○○為要求乙○○能給付遮羞費，竟獨自基於妨害他人行使權利之故意，向乙○○恫嚇：將押其
    回嘉義解決此一糾紛等語，以此脅迫之方法妨害乙○○行使其自由行動之權利，
    使乙○○留下解決此一糾紛，乙○○遂打電話請其兄甲○○前來其位於上址之租
    住處與丁○○等人商談解決之方式，甲○○與友人謝松霖趕至該處，雙方商談後
    ，簽立協議書，由乙○○同意賠償丁○○三十萬元，但丁○○為支付戊○○尋人
    費用，因此要求乙○○先給付現金十萬元，甲○○與謝松霖遂下樓領錢，籌得十
    萬元後交給丁○○，由丁○○交予戊○○作為尋人費用後，丁○○等人始離去。
    嗣於八十九年二月一日下午一時許，丁○○以電話要求乙○○須交付二十萬元以
    換回所簽發之本票，乙○○報警於前開時間在約定之台南市○○路三一七號前逮
    捕前來取款之丁○○及不知情之葉錦昌，並扣得系爭本票二紙（已由乙○○領回
    ）、協議書一紙。
二、案經乙○○訴請台南市警察局第五分局報請台灣台南地方法院檢察署呈請台灣高
    等法院台南分院檢察署檢察長核轉臺灣嘉義地方法院檢察署檢察官及該署檢察官
    自動檢舉偵查起訴。
    理  由
壹、被告丁○○部分：
一、訊據被告丁○○固坦承於上開時、地至告訴人乙○○位於上址之租住處，與告訴
    人發生衝突，毆打告訴人，並與告訴人協議由告訴人支付三十萬元之遮羞費，當
    日並取得十萬元現金之事實，惟矢口否認有何強制罪之犯行，並辯稱：係告訴人
    自知理虧，因此向其表示願為和解，故電請證人甲○○及案外人謝松霖前來處理
    ，並商議和解金額云云。經查：被告丁○○如何向告訴人恫稱：將押其回嘉義解
    決此一糾紛等語，致告訴人不得不留於其租住處與被告商談解決方式之事實，業
    據告訴人於本院審理時指訴綦詳，且被告丁○○發現其妻林嘉凌紅杏出牆在外與
    告訴人同居，上門興師問罪，態度應非和悅，加以告訴人遭被告丁○○等人毆打
    後，臉部及眼睛紅腫，有照片三張及診斷證明書一紙附卷可稽，且被告丁○○初
    要告訴人解決本件糾紛之時，告訴人之兄即證人甲○○與案外人謝松霖均尚未到
    現場，告訴人應無未生畏懼，而自願留下與被告丁○○商談和解之理。是被告前
    開所辯，尚難採信，本件事證明確，被告犯行洵堪認定。
二、核被告丁○○所為係犯刑法第三百零四條第一項之以脅迫方法妨害他人行使權利
    罪。另按刑法第三百零四條之強制罪，其行為原即包括強暴、脅迫之情事在內，
    故於以強暴、脅迫方法妨害他人行使權利之行為過程中，有對被害人施加恐嚇行
    為，自屬包含於妨害行動自由之同一意念之中，縱其所為，合於刑法第三百零五
    條恐嚇危害安全罪之要件，仍應視為強制罪之部分行為（最高法院七十四年台上
    字三四０四號判例、八十五年台上字第五七三六號、八十六年度台上字第六六０
    號判決意旨參照），故被告丁○○於本件強制罪之行為過程中，雖曾對告訴人恫
    稱：要押其回嘉義解決等語，而此一以加害告訴人自由之事恐嚇告訴人之行為，
    雖該當同法第三百零五條之恐嚇危害安全罪，然依前揭說明，此部分當為強制罪
    之部分行為，不另論罪。爰審酌被告係因告訴人與其妻林嘉凌同居，一時氣憤而
    犯本罪、其犯罪之手段、其品行尚佳、犯罪所生之危險及犯後坦承大部分犯行之
    態度等一切情狀，判處如主文所示之刑，並諭知易科罰金之折算標準，以示懲儆
    。
三、公訴意旨另以被告丁○○與被告丙○○、戊○○三人以索取遮羞費為由，向告訴
    人乙○○恫稱：要乙○○交出三十萬元，如不順從，將持槍殺害伊及對其家人不
    利等語，致告訴人心生畏懼，電請其兄籌十萬元前往其位於上址之租住處，並簽
    發面額十萬元之本票一紙交予被告丁○○等人，因認被告丁○○另涉有刑法第三
    百零四條第一項之強制罪、第三百零五條之恐嚇危害安全罪。惟按犯罪事實應依
    證據認定之，無證據不得推定其犯罪事實；不能證明被告犯罪者，應諭知無罪之
    判決，刑事訴訟法第一百五十四條、第三百零一條第一項分別定有明文。又按告
    訴人之指訴是以使被告受刑事不利之訴追為目的，不得僅憑告訴人之指訴遽令被
    告入罪，而告訴人之陳述須無瑕疵，且就其他方面調查又與事實相符，自得採為
    判決之基礎，倘其陳述尚有瑕疵，在未究明前，不得作為論罪科刑之根據，最高
    法院三十年上字第八一六號判例、五十二年臺上字第一三００號判例、六十一年
    臺上字第三０九九號判例意旨參照。再按認定不利於被告之事實，須依積極證據
    ，苟積極證據不足為不利於被告事實之認定時，即應為有利於被告之認定，更不
    必有何有利之證據；認定犯罪事實所憑之證據，雖不以直接證據為限，間接證據
    亦包括在內，然而無論直接或間接證據，其為訴訟上之證明，須於通常一般之人
    均不致有所懷疑，而得確信為真實之程度者，始得據為有罪之認定，倘其證明尚
    未達於此一程度，而有合理性懷疑存在時，即不得遽為被告犯罪之認定（最高法
    院三十年上字第八一六號、七十六年台上字第四九八六號判例意旨參照），故刑
    事訴訟之被告基於刑事訴訟法第一百五十四條所揭證據裁判主義之精神，對於不
    利於己之事證，若已提出合乎生活經驗上之質疑，除非另有足可補強起訴事實之
    積極證據，否則，法院即應本於罪疑唯輕之法則，而為有利被告之認定。本件公
    訴人認被告涉有前揭犯行，無非係以告訴人之指訴、證人甲○○之證述及告訴人
    事後指稱被告等未恐嚇伊，係因雙方事後達成和解之故，及告訴人被毆打後，臉
    部及眼睛紅腫，以當時情形言，倘被告等人未予恐嚇及限制其自由，告訴人焉有
    不逃離現場，且又交付現金及本票計三十萬元予被告之理為主要依據。訊據被告
    丁○○矢口否認有何強制及恐嚇危害安全之犯行，並辯稱：係告訴人自知理虧表
    示願意和解，才電請其兄甲○○前來等語。經查：
  （一）告訴人於警訊時原指訴稱：其在上址被被告丁○○與不詳姓名男子二名毆傷
        後，在毆打之過程中，被告丁○○等三人揚言若其不合作，要將其作掉，被
        告丁○○要其交出十萬元，因其無那麼多現金，在不得以之情形下，電請證
        人甲○○拿十萬元前來，證人甲○○前來時，被告見證人甲○○手上有錢，
        便將十萬元現金搶走，並強迫其簽協議書及本票云云（見警卷第四至五頁）
        ；惟其於偵查中初則指訴稱：他們（指被告丁○○等三人）先逼其交出現金
        ，但其身上沒有，所以，向其二哥即證人甲○○求救，他們拿走我二哥十萬
        元，並且要其開立面額十萬元之本票二張及簽立協議書云云（見臺灣台南地
        方法院檢察署八十九年度偵字第二０六六號偵查卷第十七頁）；後於偵查中
        則又指稱：被告丁○○向其要遮羞費，其一共開二張本票給被告丁○○，被
        告丁○○未恐嚇其，其係因被告丁○○要遮羞費三十萬元，其沒錢，所以才
        會叫證人甲○○過來等語（見臺灣嘉義地方法院檢察署八十九年度偵字第二
        五五九號偵查卷第十五頁背面）；嗣後於本院審理時則又指稱：被告丁○○
        等人毆打其後，向其要遮羞費五十萬元，其無那麼多錢，他們便要其去籌錢
        ，其打電話給證人甲○○，證人甲○○到現場後，與被告丁○○談妥三十萬
        元和解，證人甲○○才與其友人謝松霖下樓領款後，交予被告丁○○等語（
        見本院卷第四三頁），足見告訴人之指訴前後不一，且警訊時指訴之情節與
        嗣後於偵審中所指訴之情節，相去甚遠。加以證人甲○○雖於警訊時、偵查
        中及本院審理之初均附和告訴人前開指訴，證稱：其確實攜帶十萬元現金到
        場，一到現場，被告丁○○便將其手上之十萬元現金搶去云云（見警卷第七
        頁背面、上開台南地方法院檢察署偵查卷第十五至十六頁），然嗣後於本院
        審理時則又證稱：其係與友人謝松霖前去現場，其係在談妥三十萬元和解後
        ，才由案外人謝松霖下樓去領錢上來交給被告丁○○等語，足見告訴人與證
        人甲○○於警訊時所為之指訴與證詞，其渲染誇大之處甚為嚴重，難以採信
        ；且其等之指訴與證詞先後不一，本院自難僅以其等之證詞與指訴作為論斷
        被告丁○○涉有上開罪行之唯一依據。另被告丙○○、戊○○於本院審理時
        均供稱：被告丁○○並未強迫告訴人簽協議書等語（見本院卷第六七頁），
        被告戊○○又供稱：證人甲○○是與其一位朋友一起至現場，被告丁○○收
        到十萬元後，有交付其八萬元之費用等語（見本院卷第二七、二八、二九頁
        ），被告林子浩亦供稱：十萬元現金是在簽立協議書後才交給被告丁○○等
        語（第二六頁），此核與告訴人及證人甲○○嗣後於本院審理時所為之指訴
        與證詞相符，故應以告訴人及證人甲○○嗣後於本院審理時所為之指訴與證
        詞較為可採。公訴人未調查其他事證，徒以告訴人事後於偵查中指稱被告丁○○等人未有恐嚇行為，係因雙方事後達成和解之故，而採信告訴人及證人
        甲○○警訊時之指訴與證詞，認被告丁○○有恐嚇危害安全之犯行，似嫌速
        斷。
  （二）又告訴人於本院審理時指訴稱：被告丁○○原要求五十萬元之遮羞費，其係
        在證人甲○○與案外人謝松霖到場後，才與被告丁○○談妥以三十萬元和解
        等語，且證人甲○○亦在該協議書上簽名，有協議書影本一份附於警卷可查
        ，而此亦為告訴人與證人甲○○所不否認，可見告訴人簽立協議書當時，證
        人甲○○、案外人謝松霖均在場，被告與告訴人雙方在商談之人數上，並無
        懸殊之處，且告訴人尚可就賠償金額與被告丁○○協商，達成協議後告訴人
        始簽發上開本票二張，而案外人謝松霖與證人甲○○復至樓下提款交予被告
        丁○○，衡諸一般生活經驗，告訴人簽立上開本票、協議書及交付十萬元現
        金，應係協議之結果，並無受迫之情形，故被告此部分所為自與強制罪之構
        成要件有違。
  （三）綜上所述，本件公訴人據以認定被告丁○○以欲加害告訴人家人之言詞向告
        訴人恐嚇，以致告訴人迫於無奈簽立協議書、本票與交付現金之行為係涉強
        制罪與恐嚇危害安全罪所憑之積極證據即告訴人及證人甲○○於警訊時所為
        之指訴與證言既有瑕疵，不足採信，而本院綜合其他間接證據，亦無從本於
        推理作用，認定被告丁○○有前述公訴人所指強制罪與恐嚇危害安全罪之犯
        行，揆諸前開說明，此部分應不能證明被告丁○○犯罪，惟被告丁○○與告
        訴人簽立協議、本票之部分如成立犯罪，與被告丁○○前揭起訴有罪之強制
        罪部分為延續同一犯意之接續行為，應為單純之一罪，至被告丁○○前開被
        訴恐嚇危害安全罪部分，與其前揭起訴論罪之強制罪部分，有牽連犯之裁判
        上一罪關係，爰均不另為無罪判決之諭知。
貳、被告丙○○、戊○○無罪部分：
一、公訴意旨略以：被告丙○○、戊○○因被告丁○○之妻與告訴人在告訴人位於上
    址之租住處同居，三人一同在上開時間至該處找告訴人理論後，而被告丙○○、
    戊○○與丁○○基於共同犯意聯絡，於八十八年十二月二十九日上午九時四十分
    許，徒手毆打乙○○，致乙○○受有上開傷害後（丁○○、丙○○傷害部分均已
    撤回告訴）。三人復以索取遮羞費為由，向告訴人恫嚇：要乙○○交出三十萬元
    ，如不順從，將持槍殺害伊及對其家人不利等詞。並在未取得前開金額之前，不
    准告訴人離去，告訴人因遭毆打心生畏懼，其身上亦無現金，故打電話請證人甲○○籌措十萬元現金交付予被告丁○○，被告丁○○取得十萬元後，復要求告訴
    人簽發面額各十萬元之本票二張及書寫協議書一紙交予被告丁○○等人，被告丁○○收取後始離去，因認被告丙○○、戊○○涉有強制罪、恐嚇危害安全罪之罪
    嫌。
二、按犯罪事實應依證據認定之，無證據不得推定其犯罪事實；不能證明被告犯罪者
    ，應諭知無罪之判決，刑事訴訟法第一百五十四條、第三百零一條第一項分別定
    有明文。又按告訴人之指訴是以使被告受刑事不利之訴追為目的，不得僅憑告訴
    人之指訴遽令被告入罪，而告訴人之陳述須無瑕疵，且就其他方面調查又與事實
    相符，自得採為判決之基礎，倘其陳述尚有瑕疵，在未究明前，不得作為論罪科
    刑之根據，最高法院三十年上字第八一六號判例、五十二年臺上字第一三００號
    判例、六十一年臺上字第三０九九號判例意旨參照。再按認定不利於被告之事實
    ，須依積極證據，苟積極證據不足為不利於被告事實之認定時，即應為有利於被
    告之認定，更不必有何有利之證據；認定犯罪事實所憑之證據，雖不以直接證據
    為限，間接證據亦包括在內，然而無論直接或間接證據，其為訴訟上之證明，須
    於通常一般之人均不致有所懷疑，而得確信為真實之程度者，始得據為有罪之認
    定，倘其證明尚未達於此一程度，而有合理性懷疑存在時，即不得遽為被告犯罪
    之認定（最高法院三十年上字第八一六號、七十六年台上字第四九八六號判例意
    旨參照），故刑事訴訟之被告基於刑事訴訟法第一百五十四條所揭證據裁判主義
    之精神，對於不利於己之事證，若已提出合乎生活經驗上之質疑，除非另有足可
    補強起訴事實之積極證據，否則，法院即應本於罪疑唯輕之法則，而為有利被告
    之認定。
三、本件公訴人認被告丙○○、戊○○涉有強制、恐嚇危害安全罪嫌，無非係以告訴
    人之指訴、證人甲○○之證述及告訴人事後指稱被告丁○○等人未恐嚇伊，係因
    雙方事後達成和解之故，及告訴人被毆打後，臉部及眼睛紅腫，以當時情形言，
    倘被告等人未予恐嚇及限制其自由，告訴人焉有不逃離現場，且又交付現金及本
    票計三十萬元予被告之理為主要依據。訊據被告丙○○、戊○○堅決否認有何上
    開犯行，被告丙○○辯稱：其未恐嚇告訴人，與告訴人在內商談者為被告丁○○
    ，其未加入談判，亦未限制告訴人之自由等語；被告戊○○則辯稱：其只負責替
    被告丁○○找人，其未介入與告訴人談判，不曾與告訴人談話等語。經查：
  （一）本件公訴人據以認定被告丙○○、戊○○與被告丁○○涉有強制罪與恐嚇危
        害安全罪所憑之積極證據即告訴人及證人甲○○於警訊時所為之指訴與證言
        有誇大渲染之處不足採信，而告訴人並非受迫始簽立上開協議書、本票與交
        付十萬元現金，以及告訴人並未受到被告丁○○以加害生命身體之事之恐嚇
        之情，均已如前述，是本件並無積極證據足資證明被告丙○○、戊○○有公
        訴人所指之上開犯行。
  （二）告訴人乙○○於本院審理時復指稱：均由被告丁○○與其商談，其餘被告丙○○、戊○○都在房間內，其在警訊時所為被告丁○○對其說如不交出三十
        萬，要殺其全家之指訴不實在，被告丁○○等三人沒有說不讓其離開，但其
        當時不可能離開，其想要離開，但是，被告丁○○有說要押我回嘉義，而在
        過程中，被告戊○○都未說話，被告丙○○有說其不對，但沒說要押其回嘉
        義等語（見本院卷第四四至四六頁），核與被告丁○○供稱：商談之過程中
        只有其與其妻林嘉凌、告訴人乙○○、證人甲○○在場等語相符，顯見被告
丙○○、戊○○並未介入告訴人與被告丁○○之談判，被告丙○○、戊○○
        前開辯解非無可採。
四、綜上所述，本件公訴人據以認定被告丙○○、戊○○涉有上開犯行所憑之積極證
    據即告訴人及證人甲○○於警訊時所為之指訴與證言既有瑕疵，不足採信，而本
    院綜合其他間接證據，亦無從本於推理作用，認定被告丙○○、戊○○有公訴人
    所指之上開犯行，且被告丙○○、戊○○之辯解又非不可採信，揆諸前開說明，
    此部分應不能證明被告丙○○、戊○○犯罪，應為無罪判決之諭知。
、被告戊○○公訴不受理之部分
一、公訴意旨略以：被告丙○○、戊○○因被告丁○○之妻與告訴人在告訴人位於上
    址之租住處同居，三人一同在上開時間至該處找告訴人理論後，而被告丙○○、
    戊○○與丁○○基於共同傷害犯意聯絡，於八十八年十二月二十九日上午九時四
    十分許，徒手毆打告訴人，致告訴人受有上開傷害，因認被告涉有共同傷害之犯
    行。
二、按告訴乃論之罪，告訴人於第一審辯論終結前得撤回其告訴，又告訴乃論之罪對
    於共犯之一人撤回告訴者，其效力及於其他共犯，而告訴經撤回者，應諭知不受
    理之判決，刑事訴訟法第二百三十八條第一項、第三百零三條第三款分別定有明
    文。是對告訴乃論之罪共犯之一人撤回告訴者，對未撤回之共犯自亦生撤回之效
    力，法院自應為不受理之判決。
三、查被告戊○○因傷害案件，經檢察官提起公訴，認被告戊○○與被告丁○○、丙○○係共犯刑法第二百七十七條第一項之普通傷害罪，而依同法第二百八十七條
    前段之規定，須告訴乃論。而告訴人乙○○已於八十九年四月十日具狀撤回告訴
    ，有撤回告訴狀一紙附於上開嘉義地檢署偵查卷可按（見第七頁），揆諸前開說
    明，該告訴之撤回效力亦及於共犯即被告戊○○，本院應為不受理判決之諭知。
據上論斷，應依刑事訴訟法第二百九十九條第一項、第三百零一條第一項、第三百零
三條第三款，刑法第三百零四條第一項、第四十一條第一項前段，罰金罰鍰提高標準
條例第一條前段、第二條，判決如主文。
本案經檢察官陳美君到庭執行職務。
中    華      民      國    九十      年      五      月    三十一    日
                            臺灣嘉義地方法院刑事第二庭
                                法  官  林  坤  志
右正本證明與原本無異。
如不服本判決，應於判決送達後十日內向本院提出上訴狀( 應附繕本 )。
中      華      民      國    九十      年      五     月     三十一   日
                                書記官  李  子  英
附錄本判決論罪法條：
刑法第三百零四條第一項
以強暴、脅迫使人行無義務之事或妨害人行使權利者，處三年以下有期徒刑、拘役或
三百元以下罰金。


司法院資訊處製作；財團法人民間司法改革基金會備份。
